【裁判字號】    95,簡上,81
【裁判日期】    950817
【裁判案由】    給付補償金等
【裁判全文】
臺灣士林地方法院民事判決              95年度簡上字第81號
上  訴  人
即  附  帶
被  上訴人  財政部國有財產局臺灣北區辦事處
法定代理人  乙○○
訴訟代理人  龔維智律師
被  上訴人
即  附  帶
上  訴  人  甲○○
上列當事人間請求給付補償金等事件，上訴人對於中華民國95年
3 月17日本院士林簡易庭94年度士簡字第1054號第一審判決提起
上訴，被上訴人提起附帶上訴，本院於95年8 月3 日言詞辯論終
結，判決如下：
    主  文
原判決第一項關於命甲○○給付超過新台幣肆萬壹仟捌佰貳拾肆
元及其利息部分，及該部分假執行之宣告與訴訟費用負擔之裁判
均廢棄。
上列廢棄部分財政部國有財產局臺灣北區辦事處在第一審之訴駁
回。
財政部國有財產局臺灣北區辦事處上訴駁回。
第一、二審訴訟費用由甲○○負擔十分之三，餘由財政部國有財
產局臺灣北區辦事處負擔。
    事實及理由
一、本件上訴人即附帶被上訴人（下稱上訴人）於原審起訴主張
    ：被上訴人即附帶上訴人（下稱被上訴人）所有之門牌號碼
    為台北市○○區○○街280 巷27弄18號2 樓之房屋（下稱系
    爭房屋）無權占有國有，應有部分4 分之3 ，由上訴人管理
    之坐落台北市○○區○○段3 小段61-1地號土地（下稱系爭
    土地），被上訴人自受有相當於租金之不當得利，爰依不當
    得利之規定，訴請被上訴人給付自民國85年10月起至94年7
    月31日止之不當得利新台幣（下同）96,755元及自起訴狀繕
    本送達翌日起至清償日止，按週年利率5%計算之利息，及自
    94 年8月1 日起至返還占用系爭土地如原判決附圖所示A 、
    B 部分予全體共有人之日止，依原判決附表一之計算方式按
    月給付上訴人不當得利等情；被上訴人則以：其於80年間購
    買系爭房屋時，不知該屋占用國有土地，嗣知悉後亦曾繳納
    補償金予上訴人，然因上訴人計算不當得利之範圍有誤，始
    未繼續繳納，又上訴人請求不當得利超過5 年部分已罹於時
    效而消滅，應不得請求等語置辯。
二、本件原審對於上訴人之請求，判決被上訴人應給付原告
    72,566元，及自94年9 月21日起至清償日止，按週年利率5%
    計算之利息；並命被上訴人應自94年8 月1 日起至返還系爭
    土地如原判決附圖所示A 、B 部分予全體共有人之日止，依
    原判決附表一之計算方式，按月給付原告，另駁回原告其餘
    之訴，並依職權宣告假執行，上訴人就其敗訴部分聲明不服
    ，認上訴人已將台北市○○區○○街280 巷27弄18號1 樓建
    物全部及系爭土地應有部分4 分之1 出售他人，系爭土地所
    餘應有部分4 分之3 ，由系爭房屋及其3 樓、4 樓平均使用
    4 分之1 ，系爭房屋應負擔土地應有部分既為基地面積之4
    分之1 ，則上訴人請求之相當於租金之不當得利自毋庸再以
    其所管理之應有部分4 分之3 予以計算，並聲明：(一)原判決
    不利上訴人部分廢棄；(二)上開廢棄部分，被上訴人應再給付
    上訴人24,189元及自94年9 月21日起至清償日止，按週年利
    率5%計算之利息。被上訴人則就原審判決命其給付上訴人自
    起訴時起回溯超過5 年部分之不當得利部分附帶提起上訴，
    並聲明：(一)原判決第一項命被上訴人給付上訴人超過41,824
    元及自94年9 月21日起至清償日止，按週年利率5%計算之利
    息部分廢棄；(2)上開廢棄部分，上訴人在第一審之訴駁回（
    原審判決主文第一項命被上訴人給付上訴人41,824元及其法
    定遲延利息，及原審判決主文第二項部分，未經被上訴人聲
    明不服而告確定）。
三、上訴人主張系爭土地為國有土地，應有部分為4 分之3 ，其
    為管理機關，被上訴人所有之系爭房屋無權占有系爭土地如
    附圖所示A 部分及B 部分，有土地謄本及台北市士林地政事
    務所土地複丈成果圖一份在卷為憑，並為兩造所不爭執，此
    部分事實自堪認定。又被上訴人所有之系爭房屋係雙併之四
    樓建物，附圖所示A 部分為1 至4 樓4 戶共同使用，原判決
    附圖所示B 部分則係2 至4 樓左右共6 戶共同使用，有原審
    勘驗筆錄一份在卷可稽，據此計算被上訴人占用系爭土地之
    面積應為5.82平方公尺（22.67 ÷4+0.94÷6=5.82）。
四、按無法律上之原因而受利益，致他人受損害者，應返還其利
    益；利息、紅利、租金、贍養費、退職金及其他一年或不及
    一年之定期給付債權，其各期給付請求權，因五年間不行使
    而消滅，民法第179 條前段、第126 條分別定有明文。次按
    依不當得利之法則請求返還不當得利，以無法律上之原因而
    受利益，致他人受有損害為其要件，故其得請求返還之範圍
    ，應以對方所受之利益為度，非以請求人所受損害若干為準
    ，無權占有他人土地，可能獲得相當於租金之利益為社會通
    常之觀念〈最高法院61年台上字第1695號判例參照〉。又按
    城市地方房屋之租金，以不超過土地及其建築物申報總價額
    年息10% 為限；而於租用基地建築房屋，亦準用之，土地法
    第97條第1 項、第105 條分別定有明文。再按公有土地以各
    該宗土地之公告地價為申報地價，平均地權條例施行細則第
    21條亦著有明文。復按民法第821 條規定，各共有人固得為
    共有人全體之利益，就共有物之全部，為回復共有物之請求
    ，惟請求返還不當得利，並無該條規定之適用，請求返還不
    當得利，而其給付可分者，各共有人僅得按其應有部分，請
    求返還（最高法院88年度台上字第1341號判決參照），此不
    因占用土地之建物為區分所有建物而有不同。經查：系爭土
    地89年7 月、93年1 月之公告地價分別為每平方公尺38,400
    元、38,200元，有公告地價查詢表一份在卷為憑，而系爭土
    地坐落台北市北投區，經原審法院審酌系爭土地所在位置、
    交通及生活機能之現況，認每月租金以不超過系爭土地申報
    總價額年息5%，本院認為尚屬適當，而系爭土地為國有地，
    應有部分為4 分之3 ，上訴人為管理機關已如前述，揆諸上
    開規定，上訴人得請求自89年8 月23日起（即94年8 月22日
    起訴時起回溯5 年）至94年7 月31日止之相當於租金之不當
    得利41,350元（計算式詳見附表所示）。從而，上訴人訴請
    被告給付相當於租金之不當得利41,350元，及自起訴狀繕本
    送達翌日即94年9 月21日起至清償日止，按週年利率5%計算
    之法定遲延利息，洵屬正當，自應准許。逾此部分之不當得
    利請求，因逾越上訴人管理土地之應有部分及被上訴人為時
    效抗辯，於法無據，應予駁回。原審就超過上開應准許部分
    ，為上訴人勝訴之判決，並為假執行之宣告自有未洽。被上
    訴人附帶上訴意旨就原審判決第一項命其給付上訴人超過
    41,824 元 及法定遲延利息部分指摘原判決不當，求予廢棄
    改判為有理由。至上訴人上訴意旨指摘原判決不當，求予廢
    棄改判被上訴人應再給付上訴人24, 189 元及自94年9 月21
    日起至清償日止，按週年利率5%計算之利息，為無理由，應
    予駁回。
五、據上論結，本件上訴人之上訴為無理由，被上訴人之附帶上
    訴為有理由，依民事訴訟法第436 條之1 第3 項、第449 條
    第1 項、第450 條、第79條，判決如主文。
中    華    民    國    95    年    8     月    17    日
                  民事第二庭  審判長法  官  陳介源
                                    法  官  梁哲瑋
                                    法  官  方彬彬
以上正本證明與原本無異。
本件判決不得上訴。
中    華    民    國    95    年    8     月    18    日
                                    書記官  王玉雙
附表：
期間                  損害金之計算式（單位：新臺幣→元）
89.08.23.-89.12.31.  5.82 ×38400 ×5%×131/365×3/4
                     =3008
90.01.01.-92.12.31.  5.82 ×38400 ×5%×3×3/4=00000
00.01.01.-94.07.31.  5.82 ×38200 ×5%×19/12×3/4
                     =13200
                合計：41350元（元以下四捨五入）


司法院資訊處製作；財團法人民間司法改革基金會備份。
